【裁判字號】    98,訴,1094
【裁判日期】    980820
【裁判案由】    廢棄物清理法
【裁判全文】
臺北高等行政法院判決
                                      98年度訴字第1094號
                              .
原      告  財政部國有財產局
代  表  人  甲○○（局長）
訴訟代理人  庚○○（處長）
複代理人    乙○○
被      告  臺北縣政府環境保護局
代  表  人  丙○○（局長）
訴訟代理人  戊○○
            己○○
            丁○○
上列當事人間廢棄物清理法事件，原告不服臺北縣政府中華民國
98年3 月19日北府訴決字第0980023369號（案號：00000000）訴
願決定，提起行政訴訟。本院判決如下：
    主  文
原告之訴駁回。
訴訟費用由原告負擔。
    事實及理由
一、事實概要：
    臺北縣樹林市○○段573-1 、573-7 地號2 筆土地（以下簡
    稱系爭土地）為原告所屬臺灣北區辦事處（以下簡稱原告所
    屬北區處）管理之國有土地，被告前於民國（下同）97年9
    月19日派員前往稽查，發現系爭土地遭人棄置廢棄物及剩餘
    土石方，且未設置必要阻絕設施，致常有不明車輛進出夾帶
    泥沙污染附近道路影響環境衛生，爰以97年9 月25日北環稽
    字第0970077947號函請原告所屬北區處於97年10月27日前清
    除完成。被告嗣於97年10月29日再次派員前往稽查，發現原
    告仍未盡管理之責，設置必要之阻絕設施，致污染情形並未
    改善，違反廢棄物清理法第11條第1 款規定，乃依同法第50
    條第1 款規定，以97年12月9 日北環稽字第40-097-120006
    號裁處書，處原告新臺幣（下同）l,200 元罰鍰，並限期於
    98年1 月5 日前改善，逾期未改善則按日連罰。原告不服，
    提起訴願，復遭臺北縣政府決定駁回，遂向本院提起行政訴
    訟。
二、本件原告主張：
(一)、原告所屬北區處為避免臺北縣樹林市○○段573-1 、573-7
    地號國有土地遭人棄置廢棄物及剩餘土石方，並善盡土地管
    理人責任，曾以97年7 月4 日台財產北改字第09700077640
    號開會通知單，為臺北縣樹林市○○段573-1 、573-7 、57
    4-1 地號國有土地設置圍籬、綠美化及疑似遭傾倒廢棄物事
    宜，通知臺北縣樹林市公所、臺北縣政府水利局、臺北縣政
    府警察局樹林分局至現場會勘，原告所屬北區處並以97年8
    月13日台財產北改字第09750017880 號函檢送會勘紀錄略以
    ，有關國有土地遭棄置廢土情形，請上述機關協助追查行為
    人，並責由行為人清運，另為避免國有土地遭不詳人士停車
    及棄置廢棄物等占用，北區處將於573-2 、573-4 、574-5
    地號設置單邊紐澤西護欄，旋依會勘紀錄結論及政府採購法
    辦理4 次設置圍籬公開招標作業，第1 次於96年11月21日公
    開招標設置全鐵板圍籬，因無廠商投標形成流標；第2 次於
    97年1 月3 日公開招標設置全鐵板圍籬，因無廠商投標形成
    流標；第3 次於97年11月22日公開招標設置單邊紐澤西護欄
    ，因投標廠商投標價均高於底價而形成廢標；第4 次於98年
    1 月7 日公開招標設置單邊紐澤西護欄，並於是日標脫，該
    工程業於98年3 月6 日施工完竣。足見原告所屬北區處於系
    爭土地業善盡土地管理之責任，否則何須與相關單位辦理現
    場會勘及施設圍籬阻絕不法份子傾倒廢棄物及剩餘土石方。
(二)、被告97年9 月25日北環稽字第0970077947號函並未明確指出
    廢棄物及剩餘土石方之所在或圖示位置，僅指原告未善盡管
    理之責且未設置必要阻絕設施，致常有不明車輛進出夾帶泥
    沙污染附近道路影響環境衛生；573-7 地號國有土地，依原
    告所屬北區處97年8 月13日台財產北改字第09750017880 號
    函檢送會勘紀錄，臺北縣政府水利局為施作坡內坑溝分洪之
    壓力箱涵管工程，已先行於573-7 地號國有土地外設置鼎塊
    ，阻絕不明車輛進入棄置廢棄物及剩餘土石方，應無被告所
    稱遭棄置廢棄物及剩餘土石方情事。另被告之公函、裁決書
    及臺北縣政府之訴願決定書所述標的多有誤繕，卻仍據此作
    出決定。故被告處分內容客觀上顯有未明確之處，所為之處
    分行為顯違反行政程序法第1 條揭示之立法精神及第5 條規
    定。依行政院環境保護署（以下簡稱環保署）91年6 月3 日
    環署廢字第0910034316號函示，營建剩餘土石方未依「營建
    剩餘土石方處理方案」規定處理，而「隨意棄置」、「致污
    染環境」者，以違反廢棄物清理法第27條第2 款規定查處。
    復依同法第9 條第2 項、第49條第1 款之規定，被告放棄其
    專業職能，選擇較易達成目的之對象，責由原告負責清除義
    務，不啻將行為人應負之清除成本轉嫁由中華民國人民負責
    ，顯非法律所平。
(三)、參諸鈞院94年度簡字第804 號判決理由之實體方面指出，從
    行政程序法第1 條揭示之立法精神可知法治國家「依法行政
    」之目的在保障人民權益，提高行政效能，行政機關應善盡
    溝通協調之能事，於相當方法均無法達成行政目的時，才不
    得不以行政罰為手段，行政罰係行政法國家居於補充地位之
    行政手段。如倒果為因，一切僅以行政罰為目的，放棄公務
    員處置裁量之功能，無異使行政法國家成為「行政罰」國家
    ，而與行政程序法立法之目的相違。復依鈞院94年度簡字第
    804 號及高雄高等行政法院95年度訴字第119 號判決意旨，
    本件國有土地常有不明車輛進出夾帶泥沙污染附近道路影響
    環境衛生，被告應基於環保機關權責勇於查察行為人，而非
    逕責由原告負起環境清理責任，以符合社會實質正義。綜上
    ，被告未能依法積極查處污染行為人，令行為人清除改正，
    卻曲解法令責由原告限期清除並課予1,200 元罰鍰，認事用
    法及行政作為顯有未當，核有違誤等情。並聲明求為判決撤
    銷訴願決定及原處分。
三、被告則以：
(一)、原告應依法善盡管理人之責，經管上述地號土地，惟因長期
    管理不善，遭非法棄置垃圾顯見原告確有過失，且廢棄物清
    理法第11條規定，原告清除義務係「法定狀態責任」，依據
    同法條第1 款規定「土地或建築物與公共衛生有關者，由所
    有人、管理人或使用人清除」，準此，該土地之管理人亦為
    該規範適用之對象（參環保署96年1 月31日環署廢字第0960
    004566號函釋），又豈可恣意卸責於行為人，而迴避管理人
    應盡之責任。被告曾於97年9 月25日函文原告限期97年10月
    27日清除完成並設置必要阻隔設施，惟至97年10月29日前往
    稽查時，該筆土地仍無設置相關阻絕措施，污染仍持續，是
    以被告於97年12月9 日開立北環稽字第40-097-120006 號裁
    處書，處其1,200 元罰鍰，於法自無違誤。
(二)、原告自96年11月21日第1 次辦理招標作業，卻遲至於98年3
    月6 日始設置完成單邊紐澤護欄，共歷時16個月之久，如此
    之行政效率，竟稱其作為係善盡國有土地管理之責；所指稱
    臺北縣政府水利局設置之鼎塊，係該局為施作壓力箱涵管工
    程與被告要求設置可阻絕不明車輛進入之圍籬效果不同，原
    告卸責之辭核不足採。被告之公函於文內已敘明：「88釣蝦
    場旁土地（慈恩段573-1 、573-7 地號）」，裁決書雖因繕
    打有誤，並未影響原告對違反地點認知，依原告97年7 月14
    日辦理該址之會勘，足見其早於被告裁處作成前（即辦理會
    勘時）已確認該址無誤。且原告依政府採購法辦理本案廢棄
    物清理作業事宜，由是益見其對現行廢棄物清理法第11條所
    規定土地關係人等等相關規定，至為明瞭，然其於當時僅辦
    理會勘，但未設置必要阻絕措施，導致污染持續至被告發現
    後98年1 月7 日始完成招標作業設置圍籬。有關原告提及廢
    棄物清理法第27條第2 款規定規範區域為指定清除地區，原
    告管理之土地非為公共區域，不適用該條款規定，容先敘明
    ；另廢棄物清理法第9 條第2 項及第49條第1 款規範標的為
    載運剩餘土石方、廢棄物等攔檢作業，應與本案原告受裁處
    引用廢棄物清理法第11條第1 款規定並無關聯，併予敘明。
(三)、因本案裁處作成前被告即以96年9 月11日北環六字第096005
    2046號函文副知原告「環河88釣蝦場」旁空地（慈恩段573
    、573-1 …573-7 等地號）應本權責善盡管理責任，防範非
    法傾倒廢棄物…。惟原告並未因此有所作為，乃至97年7 月
    14日又因疑似遭傾倒廢棄物始辦理會勘。會勘後亦以臺北縣
    政府水利局設置之鼎塊權充為物，無視己身管理之責，經被
    告於97年9 月19日再派員前往稽查，因該址仍遭人棄置廢棄
    物及剩餘土石方等，且亦未設置必要阻絕設施致常有不明車
    輛進出污染附近道路及影響環境衛生，故被告再以97年9 月
    25日北環稽字第0970077947號函促其履行，惟原告於限期改
    善之期限屆滿後仍未改善。雖被告與原告俱為行政機關，各
    任其事各司職責，然並不因同是行政機關對於違反同條行政
    法規而有差別待遇，且為符合實質「社會正義」，原告怠於
    行使行政責任，被告於尋求溝通協調後未能竟事，原告所持
    之鈞院94年度簡字第804 號及高雄高等行政法院95年度訴字
    第119 號判決理由，與本案情況未盡相符，不能等同視之，
    被告據以告發，並無違法或不當。被告對違反廢棄物清理法
    第49條之不明車輛傾倒廢棄物等違規事項，經年長期攔查追
    蹤採證，惟欲完全嚇阻不法之情事，仍需賴負有管理權責之
    機關共同監督，方能竟事。誠非原告指稱：「被告應基於環
    保權責機關勇於查察行為人，而非逕責由被告負起環境清理
    責任…」被告積極行使公權力，除定期執行攔檢勤務，處分
    不法之清運業者外，原告既身為管理機關亦應負起監督管理
    之責，有所作為才是等語，資為抗辯。並聲明求為判決駁回
    原告之訴。
四、兩造之爭點乃在：被告以原告違反廢棄物清理法第11條第1
    款規定，乃依同法第50條第1 款之規定，裁處原告l,200 元
    罰鍰，並為限期改善之處分，是否合法？
(一)、按「本法所稱主管機關：在中央為行政院環境保護署；在直
    轄市為直轄市政府；在縣（市）為縣（市）政府。」、「本
    法所稱執行機關，為直轄市政府環境保護局、縣（市）環境
    保護局及鄉（鎮、市）公所。」、「一般廢棄物，除應依下
    列規定清除外，其餘在指定清除地區以內者，由執行機關清
    除之：一、土地或建築物與公共衛生有關者，由所有人、管
    理人或使用人清除。…」、「有下列情形之一者，處新臺幣
    1,200 元以上6,000 元以下罰鍰。經限期改善，屆期仍未完
    成改善者，按日連續處罰：一、不依第11條第1 款至第7 款
    規定清除一般廢棄物。…」廢棄物清理法第4 條、第5 條第
    1 項、第11條第1 款、第50條第1 款分別定有明文。
(二)、次按干涉行政上之義務人有「行為責任」及「狀態責任」二
    類。所謂「行為責任」係指因自身行為（包含作為與不作為
    ）肇致危險者，負有排除危險之義務；而「狀態責任」則係
    以對物的狀態具有事實管領力者，得以負責之觀點，科予排
    除危險、回復安全之義務。至干涉行政上之責任人為何，則
    應依法律規定之意旨認定之。因土地所有人、管理人、使用
    人即便非違章行為人，也未同意他人於其管領之土地上傾倒
    廢棄物，但其既得享土地使用之利益，即應負擔社會義務，
    承擔適時排除對土地危害之責任，而不應存有對其土地遭受
    破壞可不予置理之誤解。故上開廢棄物清理法第11條第1 款
    、第50條第1 款規定，課就發生危害之土地具有事實管領力
    之所有人、管理人或使用人以清除土地廢棄物之狀態責任。
(三)、經查，臺北縣樹林市○○段573-1 、573-7 地號2 筆土地為
    原告所屬北區處管理之國有土地，被告前於97年9 月19日派
    員前往稽查，發現系爭土地遭人棄置廢棄物及剩餘土石方，
    且未設置必要阻絕設施，致常有不明車輛進出夾帶泥沙污染
    附近道路影響環境衛生，業以97年9 月25日北環稽字第0970
    077947號函請原告所屬北區處於97年10月27日前清除完成。
    嗣被告於97年10月29日再次派員前往稽查，仍未改善等事實
    ，有被告97年10月29日稽查紀錄、照片、97年9 月25日北環
    稽字第0970077947號函影本及原告所提照片等件附卷可稽（
    見訴願卷第43、49-51 頁；本院卷第95、96頁背面）；又系
    爭573-1 地號經原告所屬北區辦事處於97年7 月14日，會同
    臺北縣政府警察局樹林分局、水利局、樹林市公所至現場會
    勘時確有遭堆置廢土之情形，亦有該處97年8 月13日台財產
    北改字第09750017880 號函及該處辦理「研商臺北縣樹林市
    ○○段573-1 、573-7 、573-4 地號國有土地設置圍籬」會
    勘記錄影本在卷可憑（見本院卷第42-44 頁），復據原告複
    代理人當庭陳明：「…之前（指96年間）573-1 、573-7 地
    號遭人棄置廢棄物…（問：原來的廢棄物是否已經清除？）
    還沒。」等語在卷（見本院卷第92頁），則系爭573-1 、57
    3-7 地號土地上迄於97年12月間確有遭第3 人棄置廢棄物而
    未經清除乙節，洵堪認定。核系爭土地前即經被告以96年9
    月11日北環六字第0960052046號函通知原告遭人傾倒廢棄物
    ，請其妥善清除、處理（見本院卷第14、15頁），原告為管
    理人，於接到通知時，其應注意且能注意其上廢棄物對公共
    衛生之影響，即時採取清除或其他有效之管理措施，竟遲於
    97年7 月始為設置紐澤西護欄之決議，並至98年3 月6 日方
    設置完成，以阻隔第3 人任意進入對附近道路公共衛生之影
    響，難謂無過失之責；尚非得以內部招標作業之延宕即得卸
    責。從而，被告認原告未善盡管理之責，於該等土地設置必
    要阻絕設施，致污染仍未改善，違反廢棄物清理法第11條第
    1 款規定，乃依同法第50條第1 款規定，而以97年12月9 日
    北環稽字第40-097-120006 號裁處書，處原告l,200 元罰鍰
    ，並限期於98年1 月5 日前改善；所謂限期改善，亦僅要求
    原告設置必要之阻絕設施為已足，故於原告設置護欄後，被
    告即未再處罰乙節，且經被告訴訟代理人陳稱明確（見本院
    卷第92頁言詞辯論筆錄），揆之上開法令，尚無不合。原告
    主張其為避免系爭573-1 、573-7 地號國有土地遭人棄置廢
    棄物及剩餘土石方，曾於97年7 月14日，通知臺北縣樹林市
    公所、臺北縣政府水利局、臺北縣政府警察局樹林分局等單
    位至現場會勘，並就土地遭棄置廢土情形，請各該機關協助
    追查行為人，責由行為人清運，且達成於同段573-2 、573-
    4 、574-5 地號設置單邊紐澤西護欄之結論，惟迄於98年1
    月7 日該工程始招標完成，而於98年3 月6 日施工完竣，業
    已善盡土地管理之責云云，尚無可採。
(四)、次查，觀諸被告97年9 月25日北環稽字第0970077947號函記
    載：「…有關貴管本縣樹林市○○路『88釣蝦場』旁土地（
    樹林市○○段573-1 、573-7 地號），未適當管理致污染環
    境涉及違反廢棄物清理法乙案…」等文（見本院卷第12頁）
    ，並無原告對該函所指摘之「未明確指出廢棄物及剩餘土石
    方所在位置」情事；而原處分違反事實欄記載：「本局於97
    年10月29日派員前往樹林環河路88釣蝦場旁土地（即樹林市
    ○○段537-1 、573-7 地號）…」（見訴願卷第43頁），由
    「537-1 」地號乃係補充「環河路88釣蝦場旁」之敘述，對
    照被告97年9 月25日前通知原告改善函所載：「…有關貴管
    本縣樹林市○○路『88釣蝦場』旁土地（樹林市○○段573-
    1 、573-7 地號），未適當管理致污染環境涉及違反廢棄物
    清理法乙案…」內容，原告顯得輕易辨識乃「573-1 」地號
    之誤載，此參其於訴願書引述被告處分內容時，業將被告誤
    載之「537-1 」地號逕行更正為「573-1 」甚明（見訴願卷
    第3 頁），足見上開誤載不影響原告就裁罰位置之認知，實
    質上並無何違反行政程序法第5 條規定：「行政行為之內容
    應明確。」情事。又系爭573-1 地號係臨環河路，其上被人
    棄置廢棄物等，並未經原告及時採取改善措施（見本院卷第
    91、92頁），前已述及，原處分就罰鍰部分，且經裁處法定
    最低金額，是縱被告提出之97年10月29日稽查照片中無系爭
    573-7 地號土地照片，另臺北縣政府水利局為施作坡內坑溝
    分洪之壓力箱涵管工程所先行於573-7 地號土地設置之鼎塊
    ，阻絕不明車輛進入棄置廢棄物及剩餘土石方，仍不影響原
    處分之效力。至高雄高等行政法院95年度訴字第119 號判決
    乃已查獲行為人，且有承租人，與本件未查獲行為人（臺灣
    板橋地方法院96年度訴字第1766號判決係認系爭573-1 地號
    土地部分遭該案被告竊占）、又無承租人之情節有別，況被
    告於現場查緝時，並未發現行為人，且經其訴訟代理人陳明
    在卷（見本院卷第81頁）；另本院94年度簡字第804 號判決
    乃係指摘台北市政府環保局未給予原告清除之機會即逕予裁
    罰之不當，與本案被告已多次通知原告改善情形不同，故均
    無從比附援用為有利原告之認定，爰附此敘明。
五、綜上所述，原告之主張均無可採。被告以原告之行為違反廢
    棄物清理法第11條第1 款規定，爰依同法第50條第1 款規定
    ，於法定罰鍰額度內從輕裁處其1,200 元罰鍰，並限期改善
    ，於法並無不合，訴願決定予以維持，亦無違誤，原告猶執
    前詞，訴請撤銷，為無理由，應予駁回。
六、本件事證已臻明確，兩造其餘攻擊防禦方法經本院審酌後，
    核與本件判決結果均不生影響，故不再逐項論述，附敘明之
    。
七、據上論結，原告之訴為無理由，爰依行政訴訟法第98條第1
    項前段，判決如主文。
中    華    民    國    98    年     8    月   20     日
                    臺北高等行政法院第七庭
                              審判長法  官  林樹埔
                                    法  官  劉穎怡
                                    法  官  林玫君
上為正本係照原本作成。
如不服本判決，應於送達後20日內，向本院提出上訴狀並表明上
訴理由，如於本判決宣示後送達前提起上訴者，應於判決送達後
20日內補提上訴理由書（須按他造人數附繕本）。
中    華    民    國    98    年     8    月   20     日
                                    書記官  黃玉鈴


司法院資訊處製作；財團法人民間司法改革基金會備份。
